【裁判字號】    89,易,2749
【裁判日期】    900427
【裁判案由】    違反專利法
【裁判全文】
臺灣臺北地方法院刑事判決                        八十九年度易字第二七四九號
    公  訴  人  臺灣臺北地方法院檢察署檢察官
    被      告  乙○○
右列被告因違反專利法案件，經檢察官聲請簡易判決處刑（八十九年度調偵字第四六
七號），本院以八十九年度簡字第一三一０號案件審理後認不宜以簡易判決處刑而改
依通常程序審理，判決如左：
    主      文
乙○○無罪。
    理      由
一、公訴意旨略以：被告乙○○明知「飲料杯」係告訴人甲○○所創作，並於民國八
    十八年六月二十五日，向經濟部智慧財產局申請獲准享有登記第十類飲食器皿及
    廚房用具第○六三八六三號新式樣專利，專利權期間自八十七年十一月十一日起
    ，至九十六年八月十一日止，未經新式樣專利權人即告訴人甲○○之同意，不得
    製造該物品。詎竟自八十八年下半年間起，仿照告訴人甲○○所創作之「飲料杯
    」式樣，在上下二圓錐體中間杯身直管部分，製作成中間環狀收束層疊狀，名之
    為「ㄅㄧㄤˋ、ㄅㄧㄤˋ杯」或「千禧杯」，經不知情之臧育柱（業經台灣台北
    地方法院檢察署檢察官於八十九年八月七日以八十九年度調偵字第四六七號為不
    起訴處分確定）在台北市○○街三號四樓之四「好口杯連鎖店」處，販售予不特
    定之顧客，致侵害告訴人甲○○之專利權。案經告訴人甲○○告訴偵辦，因認被
    告乙○○涉有違反專利法第一百二十六條之未經新式樣專利權人同意製造該物品
    ，致侵害其專利權之罪嫌云云。
二、按犯罪事實應依證據認定之，無證據不得推定其犯罪事實。又不能證明被告犯罪
    者，應諭知無罪之判決，刑事訴訟法第一百五十四條、第三百零一條第一項分別
    定有明文。次按事實之認定，應憑證據，如未能發現相當證據，或證據不足以證
    明，自不能以推測或擬制之方法，為裁判基礎（最高法院四十年台上字第八六號
    判例參照）。又認定犯罪事實，所憑之證據，雖不以直接證據為限，間接證據亦
    包括在內，然無論直接或間接證據，其為訴訟上之證明，須於通常一般之人均不
    致於有所懷疑，而得確信其為真實之程度者，始得據之為有罪之認定，倘其證明
    尚未達到此一程度，而有合理性懷疑之存在時，即無從為有罪之認定，此亦有最
    高法院七十六年台上字第四九八六號判例可資參照。
三、本件公訴人認被告乙○○涉有上開違反專利法之犯行，無非以告訴代理人張伯時
    律師之指訴、專利說明書及專利侵害鑑定報告書等件為主要論據。訊據被告乙○○對於自八十八年十二月間起與證人丙○○共同製造所謂「千禧杯」產品，繼將
    之批售予不知情之臧育柱販賣之事實坦認不諱，然堅決否認有違反專利法之犯行
    ，辯稱：其製造「千禧杯」產品之前，曾依飲料杯上所示之專利號碼請專利事務
    所人員代為查證該飲料杯是否有專利，因查無資料，故其認為該飲料杯無專利權
    ，方製造該「千禧杯」產品，並無侵害專利權之故意；且該「千禧杯」之杯蓋為
    弧形、上有二圈圈、上下為弧形、且握把表面有紋路，與告訴人擁有新式樣專利
    之杯蓋為平式、上無圈圈、為三角錐形體及握把表面為光滑之飲料杯之產品顯然
    不同，並無構成專利權之侵害等語。
四、經查：
    （一）告訴人甲○○確為該飲料杯之新式樣專利權人之一，該新式樣專利之專利
          號碼為０六三八六三號，此有中華民國專利證書影本一紙在卷可考，而該
          飲料杯製作完成後，其上之專利號碼確實標示為六三八三六三及0000
          000號，並非０六三八六三號，此情復據告訴人、被告及證人丙○○、
          丁○○供陳在卷。又告訴人及證人丁○○所販售予被告之飲料杯，其上所
          標示之專利號碼亦確為六三八三六三及0000000號，此除據告訴人
          及被告坦認在卷外，復經證人丙○○於本院審理中證述明確，證人丁○○
          於本院審理中亦證稱自八十八年十月至八十九年一月間曾賣飲料杯予被告
          乙○○及證人丙○○，而當初賣給被告之飲料杯式樣僅有一種，顏色有九
          種，模具有兩個到四個，應該是兩個舊的，兩個新的，且模具並非同一批
          製造，即於八十八年四月間所製造的兩個模具專利號碼有錯，因一直沒有
          時間修改，至八十九年農曆過年後才有時間修改，且伊記得如被證一照片
          所示之兩個模具前後是相隔四個月，剛開始的兩個模具是與專利號碼六三
          八三六三號的那張照片相同，後來的兩個模具是與專利號碼000000
          0號那張照片相同等語（見本院九十年四月三日訊問筆錄），綜上情節，
          證人丁○○將告訴人擁有專利之飲料杯販售被告時，該飲料杯上之專利號
          碼確實標示六三八三六三或0000000號，而非告訴人產品之專利號
          碼０六三八六三號一情，已堪認定，雖證人丁○○嗣改稱曾賣專利號碼正
          確之產品予被告，即八十八年十月份所賣給被告之飲料杯，其中即有正確
          的及錯誤的云云（見同上訊問筆錄），然證人丁○○既已證稱飲料杯模具
          之專利號碼有誤，迄八十九年農曆過年後方有時間修改，有如前述，則證
          人丁○○及告訴人何能於八十八年十月間即向被告販售專利號碼正確之飲
          料杯，是證人此部分之證述，既與前揭證詞矛盾，本院認此部分之證言不
          足為被告不利之認定，是告訴人及證人丁○○販售予被告之飲料杯專利號
          碼顯屬有誤，而非標示告訴人所有專利號碼之○六三八六三號之事實，已
          堪認定。
    （二）被告所辯其於製造該「千禧杯」之前，曾依飲料杯上所示之專利號碼請商
          標專利事務所人員代為查詢該飲料杯是否有專利一節，此情業據證人康國
          禎於本院審理中證述明確，復經證人即巨群國際專利商標法律事務所職員
          戊○○於本院審理中結稱被告曾透過證人丙○○委託伊查詢一專利號碼，
          但被告委託查詢之專利號碼用公告號碼及證書號碼查詢都無法查詢到，而
          依照專利法之規定，若產品有專利時，其專利號碼應該打在產品或包裝的
          上面（見本院九十年二月十二日訊問筆錄）等情；證人即連邦國際商標專
          利事務所（原名汎亞商標專利事務所）之職員己○○於本院審理中亦證述
          被告及證人丙○○於八十八年九、十月間均曾委託渠查詢六三八三六三及
          0000000號之專利號碼，但因此二號碼均不存在而無法查到，且渠
          於無法查得之狀況下，亦有從公告號數、證書號數及申請案號加以查詢，
          但亦無法查得等語（見本院九十年二月十二日訊問筆錄），經核與被告所
          辯上情，均屬一致，此外，並有汎亞商標專利事務所八十八年十二月三十
          一日（八八）汎專字第一二二六號函在卷足參，是被告所辯其於製造「千
          禧杯」產品之前，曾依飲料杯上所示之專利號碼請專利事務所人員代為查
          證該飲料杯是否有專利，因查無資料，故其認為該飲料杯無專利權，方製
          造該「千禧杯」產品等語，尚堪採信。按發明專利權人應在專利物品或其
          包裝上標示專利證書號數，並得要求被授權人或特許實施權人為之，專利
          法第八十二條前段定有明文，此規定依同法第一百零五條、第一百二十二
          條之規定並為新型、新式樣專利所準用，查告訴人既於飲料杯上標示六三
          八三六三或0000000號之專利號碼，顯然已對不特定之多數人表示
          渠所生產製造之飲料杯享有如上號碼所示之專利，則被告於相信該產品上
          專利號碼為真實正確之狀況下，透過專業之商標專利事務所人員均無法查
          得該專利號碼，而加以製造該「千禧杯」產品，其主觀上當可認其無侵害
          專利權之故意，雖告訴人於本院審理中指訴縱令飲料杯上所載之專利字號
          有誤，被告亦應對之詢問專利號碼即可查得專利，被告不為此舉，顯有侵
          害專利權之故意云云，然查告訴人身為飲料杯之專利權人，並已將非渠所
          有之錯誤專利號碼標示於該飲料杯之產品上，此舉已足使一般不特定之消
          費大眾誤認告訴人擁有如該飲料杯上所標示專利號碼所示之專利權，則告
          訴人於生產製造飲料杯時疏未注意所生產製造之飲料杯上之專利號碼有誤
          ，而在生產製造飲料杯之模具上先後標示六三八三六三及0000000
          號之錯誤專利號碼，於被告已盡查詢之義務時，卻指稱被告應負高度之注
          意義務，於其上之專利號碼無法查得時，亦應盡一切之可能查得該商品是
          否有專利，顯非事理之平；況被告若果有侵害專利權之故意，又何庸委請
          他人查詢該飲料杯是否有專利；參之坊間亦有多數產品於未取得專利權之
          情況下，仍對外宣稱有專利權而不得仿冒，甚或於產品上標示專利在案或
          不存在之專利號碼號數，則被告於生產、製造該「千禧杯」之前，縱未直
          接與告訴人及證人丁○○加以接觸，確認該產品是否有專利權，本院認被
          告既已依飲料杯上之專利號碼加以查詢確認無專利後方加以生產、製造，
          被告顯無侵害專利權之故意，實臻明確，是被告所辯其無侵害專利權之故
          意一節，堪可採信。
    （三）至證人丁○○於本院審理中雖證稱當初與證人丙○○及被告洽談飲料杯販
          售事宜時，曾出示專利證書影本予證人丙○○檢視，於八十八年十月份伊
          與告訴人至台北縣三重市與被告及證人康國楨見面時，伊與告訴人還特別
          強調該飲料杯有專利權云云（見本院九十年四月三日訊問筆錄），惟本院
          質之告訴人、被告及證人丙○○洽談當時是否有出示專利證書影本，告訴
          人、被告及證人丙○○均供陳洽談時雖有約略提及該產品有專利權之事宜
          ，但並未出示專利證書影本等語在卷，則告訴人及證人丁○○既僅約略提
          及飲料杯有專利權，而未出示該專利證書影本予被告及證人丙○○，被告
          及證人丙○○於未有任何證書之情況下，對告訴人及證人丁○○所言飲料
          杯有專利權一事心生疑義，進而委請商標專利事務所人員代為查詢飲料杯
          上之專利號碼以詢該飲料杯是否確實有專利，與常情尚無不符，是證人張
          人壽此節證言，亦不足為被告不利之認定。
    （四）末查被告所生產、製作之「千禧杯」與告訴人之飲料杯送請鑑定結果，雖
          兩者之外觀、樣式等創作相關特徵相同，推定有近似之嫌而構成專利權之
          侵害，此有世界專利商標事務所出具之專利侵害鑑定報告書及財團法人台
          灣經濟發展研究院智慧財產研究所出具之新式樣專利－飲料杯專利權侵鑑
          定報告書等件附卷可稽，被告所辯其生產製造之「千禧杯」與告訴人之飲
          料杯並不相同一節，縱不足採，然被告既無侵害專利權之故意，業如前述
          ，則本院仍遽難執此為被告違反專利法第一百二十六條規定犯行之認定，
          自不待言。
五、綜上各節，相互勾稽，被告所辯其無侵害專利權之故意一節，尚堪採信，縱令被
    告所生產製造之千禧杯商品與告訴人生產製造之飲料杯商品雷同，亦難遽論被告
    有違反專利法第一百二十六條規定之犯行，本件自難僅憑前揭告訴人甲○○及告
    訴代理人張伯時律師之指訴、專利說明書、專利侵害鑑定報告書等，遽論被告有
    公訴人所指摘之違反專利法第一百二十六條規定之犯行，此外，本院復查無其他
    積極證據足資證明被告有公訴人指摘之犯行，不能證明被告犯罪，自應依法諭知
    無罪之判決。
據上論斷，應依刑事訴訟法第三百零一條第一項，判決如主文。
本案經檢察官黃美嘉到庭執行職務。
中      華      民      國      九十    年      四      月    二十七    日
                                      臺灣臺北地方法院智慧財產法庭
                                          法  官  黃  紹  紘
右正本證明與原本無異。
如不服本判決，應於判決送達後十日內，向本院提出上訴狀。
                                          書記官  劉  新  怡
中      華      民      國      九十    年      四      月    二十七    日


司法院資訊處製作；財團法人民間司法改革基金會備份。
